---
title: "TUGAS 67 MPDW"
author: "Adisti Suci Rahmah"
date: "2023-10-10"
output: html_document
---

## Packages

```{r}
library(ggplot2)
library(tsibble)
library(tseries)
library(MASS)
library(forecast)
library(TSA)
library(TTR)
library(aTSA)
library(graphics)
```

## Input Data

## Data Asli

```{r}
datahujan<-read.csv("D:\\S1 STATISTIKA\\SEMESTER 5\\MPDW\\mpdw\\praktikum\\datahujan.csv",header=T)
datahujan.ts<-ts(datahujan$total_rainfall)
```

### Eksplorasi Data

#### Plot Data Penuh

```{r}
plot.ts(datahujan.ts, lty=1, xlab="waktu", ylab="Curah Hujan", main="Plot Data Curah Hujan Singapura")
```

Berdasarkan plot data deret waktu, terlihat bahwa data cenderung stasioner. Berdasarkan pola data, pembagian data latih dan data uji ditetapkan dengan proporsi 86%:14%.

#### Plot Data Latih

```{r}
hujantrain<-datahujan.ts[1:188]
train.ts<-ts(hujantrain)
plot.ts(train.ts, lty=1, xlab="waktu", ylab="Curah Hujan", main="Plot Data Curah Hujan Singapura")
```

Berdasarkan plot data deret waktu pada data latih, terlihat bahwa data cenderung bergerak pada nilai tengah tertentu. Hal ini mengindikasikan bahwa data stasioner dalam nilai tengah dan rataan.

#### Plot Data Uji

```{r}
hujantest<-datahujan.ts[189:235]
test.ts<-ts(hujantest)
plot.ts(test.ts, lty=1, xlab="waktu", ylab="Curah Hujan", main="Plot Data Curah Hujan Singapura")
```

### Uji Stasioneritas Data

#### Plot ACF

```{r}
acf(train.ts)
```

Berdasarkan plot ACF, terlihat bahwa plot ACF *tails of* membentuk gelombang sinus. Hal ini juga menjadi indikasi bahwa data stasioner dalam rataan

#### Uji ADF

```{r}
tseries::adf.test(train.ts)
```

$H_0$ : Data tidak stasioner dalam rataan

$H_1$ : Data stasioner dalam rataan

Berdasarkan uji ADF tersebut, didapat *p-value* sebesar 0.01 yang lebih kecil dari taraf nyata 5% sehingga tolak $H_0$ dan menandakan bahwa data stasioner dalam rataan. Hal ini sesuai dengan hasil eksplorasi menggunakan plot time series dan plot ACF.

#### Plot Box-Cox

```{r}
index <- seq(1:188)
bc = boxcox(train.ts~index, lambda = seq(-1,4,by=0.01))
#Nilai Rounded Lambda
lambda <- bc$x[which.max(bc$y)]
lambda
#SK
bc$x[bc$y > max(bc$y) - 1/2 * qchisq(.95,1)]
```

Plot Boxcox menunjukkan nilai *rounded value* ($\lambda$) optimum sebesar **0.46** dan pada selang kepercayaan 95% nilai memiliki batas bawah **0.34** dan batas atas **0.58**. Selang tersebut memuat nilai satu sehingga dapat dikatakan bahwa data bangkitan stasioner dalam ragam.

### Identifikasi Model

#### Plot EACF

```{r}
eacf(train.ts)
```

Identifikasi model menggunakan plot EACF dilakukan dengan melihat ujung segitiga pada pola segitiga nol. Dalam hal ini model tentatif yang terbentuk adalah ARIMA(1,0,1), ARIMA(1,0,2), dan ARIMA(2,0,2).

### Pendugaan Parameter Model Tentatif

#### ARIMA(1,0,1)

```{r}
model1.da=Arima(train.ts, order=c(1,0,1),method="ML")
summary(model1.da) #AIC=2328.37
lmtest::coeftest(model1.da) #1 parameter signifikan
```

#### ARIMA(1,0,2)

```{r}
model2.da=Arima(train.ts, order=c(1,0,2),method="ML")
summary(model2.da) #AIC=2329.97
lmtest::coeftest(model2.da) #1 parameter signifikan
```

#### ARIMA(2,0,2)

```{r}
model3.da=Arima(train.ts, order=c(2,0,2),method="ML")
summary(model3.da) #AIC=2323.3
lmtest::coeftest(model3.da) #semua parameter signifikan
```

Berdasarkan pendugaan parameter di atas, nilai AIC terkecil dimiliki oleh model ARIMA(2,0,2) dan parameter model ARIMA(2,0,2) semuanya juga signifikan sehingga model yang dipilih adalah model ARIMA(2,0,2).

### Analisis Sisaan

Model terbaik hasil identifikasi kemudian dicek asumsi sisaannya. Sisaan model ARIMA harus memenuhi asumsi normalitas, kebebasan sisaan, dan kehomogenan ragam. Diagnostik model dilakukan secara eksplorasi dan uji formal.

#### Eksplorasi Sisaan

```{r}
#Eksplorasi 
sisaan.da <- model3.da$residuals 
par(mfrow=c(2,2)) 
qqnorm(sisaan.da) 
qqline(sisaan.da, col = "blue", lwd = 2) 
plot(c(1:length(sisaan.da)),sisaan.da) 
acf(sisaan.da) 
pacf(sisaan.da) 
par(mfrow = c(1,1))
```

Berdasarkan plot kuantil-kuantil normal, secara eksplorasi ditunjukkan sisaan menyebar normal ditandai dengan titik titik yang cenderung mengikuti garis $45^{\circ}$. Kemudian dapat dilihat juga lebar pita sisaan yang cenderung sama menandakan bahwa sisaan memiliki ragam yang homogen. Plot ACF dan PACF sisaan ARIMA(2,0,2) juga tidak signifikan pada 20 lag awal yang menandakan saling bebas. Kondisi ini akan diuji lebih lanjut dengan uji formal.

#### Uji Formal

```{r}
#1) Sisaan Menyebar Normal 
ks.test(sisaan.da,"pnorm")  #tolak H0 < sisaan menyebar normal
```

Selain dengan eksplorasi, asumsi tersebut dapat diuji menggunakan uji formal. Pada tahapan ini uji formal yang digunakan untuk normalitas adalah uji Kolmogorov-Smirnov (KS). Hipotesis pada uji KS adalah sebagai berikut.

$H_0$ : Sisaan menyebar normal

$H_1$ : Sisaan tidak menyebar normal

Berdasarkan uji KS tersebut, didapat *p-value* sebesar 0.00 yang kurang dari taraf nyata 5% sehingga tolak $H_0$ dan menandakan bahwa sisaan menyebar normal. Hal ini berbeda dengan hasil eksplorasi menggunakan plot kuantil-kuantil normal.

```{r}
#2) Sisaan saling bebas/tidak ada autokorelasi 
Box.test(sisaan.da, type = "Ljung")  #tak tolak H0 > sisaan saling bebas
```

Selanjutnya akan dilakukan uji formal untuk kebebasan sisaan menggunakan uji Ljung-Box. Hipotesis yang digunakan adalah sebagai berikut.

$H_0$ : Sisaan saling bebas

$H_1$ : Sisaan tidak tidak saling bebas

Berdasarkan uji Ljung-Box tersebut, didapat *p-value* sebesar 0.3977 yang lebih besar dari taraf nyata 5% sehingga tolak $H_0$ dan menandakan bahwa sisaan saling bebas.

```{r}
#3) Sisaan homogen 
Box.test((sisaan.da)^2, type = "Ljung")  #tolak H0 < sisaan homogen
```

Hipotesis yang digunakan untuk uji kehomogenan ragam adalah sebagai berikut.

$H_0$ : Ragam sisaan homogen

$H_1$ : Ragam sisaan tidak homogen

Berdasarkan uji Ljung-Box terhadap sisaan kuadrat tersebut, didapat *p-value* sebesar 0.6667 yang lebih dari taraf nyata 5% sehingga tak tolak $H_0$ dan menandakan bahwa ragam sisaan homogen.

```{r}
#4) Nilai tengah sisaan sama dengan nol 
t.test(sisaan.da, mu = 0, conf.level = 0.95)  #tak tolak h0 > nilai tengah sisaan sama dengan 0
```

Terakhir, dengan uji-t, akan dicek apakah nilai tengah sisaan sama dengan nol. Hipotesis yang diujikan sebagai berikut.

$H_0$ : nilai tengah sisaan sama dengan 0

$H_1$ : nilai tengah sisaan tidak sama dengan 0

Berdasarkan uji-ttersebut, didapat *p-value* sebesar 0.9968 yang lebih besar dari taraf nyata 5% sehingga tak tolak $H_0$ dan menandakan bahwa nilai tengah sisaan sama dengan nol. Hal ini sama dengan eksplorasi.

### Peramalan

Peramalan dilakukan menggunakan fungsi `forecast()` . Contoh peramalan berikut ini dilakukan untuk 30 hari ke depan.

```{r}
#---FORECAST---#
ramalan.da <- forecast::forecast(model3.da, h = 30) 
ramalan.da
data.ramalan.da <- ramalan.da$mean
plot(ramalan.da)
```

Berdasarkan hasil plot ramalan di atas, dapat dilihat bahwa ramalan ARIMA(2,0,2) cenderung stabil hingga akhir periode.

```{r}
pt_1 <- train.ts[188] #nilai akhir data latih
hasil.forc.Diff <- data.ramalan.da
hasil <- diffinv(hasil.forc.Diff, differences = 1) + pt_1

#has.1 sama hasilnta dengan: cumsum(c(pt_1,hasil.forc.Diff))
ts.plot(train.ts,hasil)
```


```{r}
perbandingan.da<-matrix(data=c(head(test.ts, n=30), hasil[-1]),
                     nrow = 30, ncol = 2)
colnames(perbandingan.da)<-c("Aktual","Hasil Forecast")
perbandingan.da
accuracy(ts(hasil[-1]), head(test.ts, n=30))
```

Didapati bahwa nilai MAPE mencapai 3447.026
